臺灣高雄地方法院民事判決　　　　　　　　　　　　九十二年度重訴字第五八六號
　　原　　　告　　丙○○
　　原　　　告　　甲○○
　　訴訟代理人　　王伊忱　律師
　　被　　　告　　崑永機械股份有限公司
　　兼法定代理人　乙○○
　　訴訟代理人　　楊昌禧　律師
當事人間交還土地等事件，本院民國九十三年八月六日言詞辯論終結，判決如下：
    主      文
被告乙○○應將坐落高雄市○鎮區○○段七八七地號、面積柒佰零柒平方公尺土地全
部交還原告。
被告乙○○應自民國九十二年九月一日起至交還上開土地之日止，按月給付原告新臺
幣參萬伍仟元，並另按日給付原告新臺幣壹仟元。
被告崑永機械股份有限公司應將坐落高雄市○鎮區○○段七八七號土地內如附圖所示
Ａ地上（面積參佰捌拾玖點貳玖平方公尺）建物即門牌號碼高雄市○鎮區○○街二五
五號（建號高雄市○鎮區○○段一六一六號）、Ｂ地上雨遮（面積壹拾壹點貳參平方
公尺）、Ｄ地上涼棚（面積玖點捌零平方公尺）、Ｃ地上二層建物（各層面積各陸拾
玖點陸玖平方公尺）拆除，並應將所占用之高雄市○鎮區○○段七八七地號、面積柒
佰零柒平方公尺土地全部交還原告。
被告崑永機械股份有限公司應自民國九十二年九月一日起至交還上開土地之日止，按
月給付原告新臺幣參萬伍仟元。
第一、三項所命有關交還土地及第二、四項所命有關按月給付原告新臺幣萬伍仟元
部分，如被告乙○○已履行第一、二項給付，被告崑永機械股份有限公司第三、四項
之給付義務於被告乙○○給付範圍內免除；如被告崑永機械股份有限公司已履行第三
、四項給付，被告乙○○第一、二項之給付義務於被告崑永機械股份有限公司給付範
圍內免除。
原告其餘之訴駁回。
訴訟費用由被告連帶負擔。
本判決第一項於原告以新臺幣參佰參拾萬元為被告乙○○供擔保後，得假執行；但被
告乙○○以新臺幣玖佰捌拾玖萬捌仟元為原告預供擔保後，得免為假執行。
本判決第三項於原告以新臺幣參佰參拾萬元為被告崑永機械股份有限公司供擔保後，
得假執行；但被告崑永機械股份有限公司以新臺幣玖佰捌拾玖萬捌仟元為原告預供擔
保後，得免為假執行。
原告其餘假執行之聲請駁回。
    事實及理由
一、按訴狀送達後，原告不得將訴變更或追加他訴，但請求之基礎事實同一者或不甚
    礙被告之防禦及訴訟之終結者，不在此限，民事訴訟法第二百五十五條第一項第
    二款、第七款分別定有明文。本件原告起訴時，原聲明請求(一)被告乙○○應將坐
    落高雄市○鎮區○○段七八七地號、面積七百零七平方公尺土地全部交還原告，
    並應自民國九十二年九月一日起至交還上開土地之日止，除按月給付原告新臺幣
    （下同）三萬五千元外，另按日給付原告二千元。(二)被告崑永機械股份有限公司
    應將坐落高雄市○鎮區○○段七八七地號土地內如附圖所示Ａ地面積三百八十九
    點二九平方公尺（面積以實測為準）上建物之所有權移轉登記予原告二人，並應
    自上開建物及上開地號土地內如附圖所示Ｂ地面積三百一十七點八平方公尺（面
    積以實測為準）遷出，將上開建物交付原告，將上開Ｂ地空地交還原告，並應自
    九十二年九月一日起至交付前開建物及交還上開Ｂ地空地之日止，按月給付原告
    三萬五千元。(三)訴訟費用由被告負擔。(四)本件第一、二項判決，原告願供擔保請
    准宣告假執行，嗣於起訴狀繕本送達後，就前揭訴之聲明變更、追加先、備位聲
    明為：(一)先位聲明：(1)被告乙○○應將坐落高雄市○鎮區○○段七八七地號、面
    積七百零七平方公尺土地全部交還原告。(2)被告乙○○應自九十二年九月一日起
    至交還上開土地之日止，按月給付原告三萬五千元，並另按日給付原告二千元。
    (3)被告崑永機械股份有限公司應將坐落高雄市○鎮區○○段七八七號土地內如附
    圖所示Ａ地上（面積三百八十九點二九平方公尺）建物即門牌號碼高雄市○○街
    二五五號（建號高雄市○鎮區○○段一六一六號）之所有權移轉登記予原告二人
    ，並應自上開建物及上開地號土地內如附圖所示Ｂ地上雨遮（面積十一點二三平
    方公尺）、Ｄ地上涼棚（面積九點八０平方公尺）、Ｃ地上二層建物（各層面積
    各六十九點六九平方公尺）及Ｅ部分土地（面積二百二十六點九九平方公尺）遷
    出，將上開建物、涼棚、雨遮交付原告及將上開Ｅ部分土地交還原告。(4)被告崑
    永機械股份有限公司應自九十二年九月一日起至交付上開建物、涼棚、雨遮及交
    還上開Ｅ部分土地之日止，按月給付原告三萬五千元。(5)本件第一、三項有關交
    還土地及第二、四項有關按月給付原告三萬五千元部分，如被告一人為給付，他
    被告即免為給付。(6)訴訟費用由被告負擔。(7)本件第一、三項判決，原告願供擔
    保請准宣告假執行。(8)本件第二、四項判決所定各期給付，原告願供擔保請准宣
    告假執行。(二)備位聲明：(1)被告乙○○應將坐落高雄市○鎮區○○段七八七地號
    、面積七百零七平方公尺土地全部交還原告。(2)被告乙○○應自九十二年九月一
    日起至交還上開土地之日止，按月給付原告三萬五千元，並另按日給付原告二千
    元。(3)被告崑永機械股份有限公司應將坐落高雄市○鎮區○○段七八七號土地內
    如附圖所示Ａ地上（面積三百八十九點二九平方公尺）建物即門牌號碼高雄市○
    ○街二五五號（建號高雄市○鎮區○○段一六一六號）、Ｂ地上雨遮（面積十一
    點二三平方公尺）、Ｄ地上涼棚（面積九點八０平方公尺）、Ｃ地上二層建物（
    各層面積各六十九點六九平方公尺）拆除，並應將所占用之高雄市○鎮區○○段
    七八七地號、面積七百零七平方公尺土地全部交還原告。(4)被告崑永機械股份有
    限公司應自九十二年九月一日起至交還上開土地之日止，按月給付原告三萬五千
    元。(5)本件第一、三項有關交還土地及第二、四項有關按月給付原告三萬五千元
    部分，如被告一人為給付，他被告即免為給付。(6)訴訟費用由被告負擔。(7)本件
    第一、三項判決，原告願供擔保請准宣告假執行。(8)本件第二、四項判決所定各
    期給付，原告願供擔保請准宣告假執行，其所為變更追加部分，請求之基礎事實
    同一且不甚礙被告之防禦及訴訟之終結，參諸前揭規定，自應予准許，先予敘明
    。
二、原告起訴主張：緣坐落高雄市○鎮區○○段七八七地號、面積七百零七平方公尺
    土地（以下簡稱系爭土地）為原告二人所共有，於八十七年六月二十五日共同出
    租予被告乙○○，雙方約定租金為每月三萬五千元，租期自八十七年九月一日起
    至九十二年八月三十一日止，租期屆至後，承租人應即返還土地，如遲延返還，
    除應給付出租人相當於原租金之賠償金外，每逾一日應另給付二千元之違約金。
    而後原告並同意被告崑永機械股份有限公司（以下簡稱崑永公司）於系爭土地上
    建築廠房即門牌號碼高雄市○○街二五五號（以下簡稱系爭廠房）使用，被告崑
    永公司並書立切結書承諾於系爭土地租期屆滿時，系爭廠房即無條件歸原告所有
    ，被告崑永公司應即搬遷交付系爭廠房，並協同辦理系爭廠房所有權移轉登記事
    宜，而被告崑永公司除使用系爭廠房外，系爭土地之其餘空地部分亦為其一併占
    用。不料，系爭土地租約已於九十二年八月三十一日期限屆滿消滅，被告乙○○
    、崑永公司竟拒不交還系爭土地，並辦理系爭廠房之移轉登記事宜，原告自得本
    於租賃、切結書及民法第七百六十七條、第一百七十九條之規定，先位聲明求為
    ：(1)被告乙○○應將坐落高雄市○鎮區○○段七八七地號、面積七百零七平方公
    尺土地全部交還原告。(2)被告乙○○應自九十二年九月一日起至交還上開土地之
    日止，按月給付原告三萬五千元，並另按日給付原告二千元。(3)被告崑永公司應
    將坐落高雄市○鎮區○○段七八七號土地內如附圖所示Ａ地上（面積三百八十九
    點二九平方公尺）建物即門牌號碼高雄市○鎮區○○街二五五號（建號高雄市○
    鎮區○○段一六一六號）之所有權移轉登記予原告二人，並應自上開建物及上開
    地號內如附圖所示Ｂ地上雨遮（面積十一點二三平方公尺）、Ｄ地上涼棚（面積
    九點八０平方公尺）、Ｃ地上二層建物（各層面積各六十九點六九平方公尺）及
    Ｅ部分土地（面積二百二十六點九九平方公尺）遷出，將上開建物、涼棚、雨遮
    交付原告及將上開Ｅ部分土地交還原告。(4)被告崑永公司應自九十二年九月一日
    起至交付上開建物、涼棚、雨遮及交還上開Ｅ部分土地之日止，按月給付原告三
    萬五千元。(5)本件第一、三項有關交還土地及第二、四項有關按月給付原告三萬
    五千元部分，如被告一人為給付，他被告即免為給付。(6)訴訟費用由被告負擔。
    (7)本件第一、三項判決，原告願供擔保請准宣告假執行。(8)本件第二、四項判決
    所定各期給付，原告願供擔保請准宣告假執行。惟如認原告不得請求被告崑永公
    司移轉登記系爭廠房，則就先位聲明第三、四項備位聲明求為：(3)被告崑永公司
    應將坐落高雄市○鎮區○○段七八七號土地內如附圖所示Ａ地上（面積三百八十
    九點二九平方公尺）建物即門牌號碼高雄市○○街二五五號（建號高雄市○鎮區
    ○○段一六一六號）、Ｂ地上雨遮（面積十一點二三平方公尺）、Ｄ地上涼棚（
    面積九點八０平方公尺）、Ｃ地上二層建物（各層面積各六十九點六九平方公尺
    ）拆除，並將所占用之高雄市○鎮區○○段七八七地號、面積七百零七平方公尺
    土地全部交還原告。(4)被告崑永公司應自九十二年九月一日起至交還上開土地之
    日止，按月給付原告三萬五千元。
三、被告則以：被告乙○○與原告簽訂之租賃契約雖記載租賃期間至九十二年八月三
    十一日止，惟原告同意於租期屆滿後繼續出租，被告乙○○始投下鉅資興建廠房
    ，且被告乙○○於租期屆滿前之九十二年八月二十五日即已通知原告准予續訂租
    約，並於九十二年八月二十九日郵寄九十二年九月份之租金與原告，不料，原告
    竟拒絕與被告乙○○續訂租約，況原告既在出租後同意被告崑永公司於系爭土地
    上興建廠房使用，系爭土地目前亦係由被告崑永公司占有使用中，原告自應基於
    其與被告崑永公司間之關係向被告崑永公司請求，而不得向被告乙○○請求交還
    土地及給付損害賠償、違約金。又系爭切結書載明：「立切結書人同意該廠房於
    土地租約期滿（即九十二年八月三十一日前）即無條件無償歸屬出租人所有。」
    ，核其性質應屬附有始期之贈與，於系爭土地租期屆滿即九十二年八月三十一日
    始生效，是有關其撤銷，自應適用八十八年四月二十一日修正後民法第四百零八
    條之規定，被告崑永公司並已以九十二年十二月二十三日答辯狀之送達為撤銷贈
    與之意思表示，原告訴請被告崑永公司辦理系爭廠房所有權之移轉登記及遷出交
    付系爭廠房，自屬無理由；且系爭廠房目前已經財政部高雄市國稅局小港稽徵所
    函請高雄市政府地政處前鎮地政事務所辦理禁止處分在案，原告訴請被告崑永公
    司辦理所有權移轉登記，顯屬給付不能而不應准許。再者，原告於租約期滿後，
    既有與被告乙○○續訂租約之義務，原告並同意被告崑永公司使用系爭土地建築
    廠房，該土地同意書仍然有效存在，被告崑永公司自非無權占有，原告訴請被告
    崑永公司交還土地、給付損害賠償及相當於租金不當得利，即無理由。又被告乙
    ○○乃向原告租用系爭土地建築廠房使用，依民法第四百二十二條之一之規定，
    被告乙○○得請求原告為地上權之登記，被告乙○○雖未於租約成立後請求原告
    為之，惟該請求權並不因租期屆滿而消滅，被告自得依民法第八百四十條第一項
    之規定請求原告按系爭廠房之時價對被告為補償，原告未為補償，竟要求被告崑
    永公司拆除廠房，實無理由。且縱認原告得向被告乙○○或被告崑永公司請求損
    害賠償或不當得利，惟依土地法第九十七條第一項規定，房屋租金以不超過土地
    及其建築物申報總價年息百分之十為限，以系爭土地之申報地價為每平方公尺四
    千六百四十元、面積為七百零七平方公尺，其申報總價為三百二十八萬零四百八
    十元，法定租金最高不得超過每月二萬七千三百三十七元，輔以系爭土地坐落位
    置尚屬偏僻，其法定租金自應較二萬七千三百三十七元為低，是被告自得依土地
    法第九十七條第二項規定請求核減至相當之金額，另兩造租賃契約所約定之違約
    金亦屬過高，應予核減至相當之金額等語資為抗辯。並聲明求為：(一)原告之訴及
    假執行之聲請均駁回。(二)訴訟費用由原告負擔。(三)如受不利判決，願供擔保請准
    宣告免為假執行。
四、原告主張其為系爭土地之所有權人，於八十七年六月二十五日出租系爭土地予被
    告乙○○，約定租期自八十七年九月一日起至九十二年八月三十一日止，每月租
    金三萬五千元，租賃期間屆滿時，承租人應即交還租賃物予出租人，如遲延交還
    ，除應給付相當於原租金之賠償金外，每逾一日需另按日給付二千元之違約金，
    及系爭租約於九十二年八月三十一日期限屆滿消滅後，原告並未同意與被告乙○
    ○續訂租約，及原告於出租系爭土地與被告乙○○後，同意被告崑永公司於系爭
    土地上建築廠房即高雄市○○街二五五號使用，被告崑永公司並書立切結書承諾
    於前開租賃契約期滿時，系爭廠房即無條件歸原告所有，被告崑永公司應即搬遷
    交付廠房並協同辦理所有權移轉登記，惟被告崑永公司迄今均未遷讓交付系爭廠
    房並辦理所有權移轉登記，系爭土地目前仍由被告崑永公司占有使用之事實，業
    據其提出土地登記謄本、本院八十七年公字第四０二三七六號公證書、土地租賃
    契約、切結書、建物登記謄本等件為證，且為被告所不爭執，原告此部分之主張
    ，自堪信為真實。惟被告另以前開情詞置辯，是本件應審酌者為：(一)原告是否有
    與被告乙○○續訂租約之義務？原告與被告乙○○間之租賃關係是否已經消滅？
    原告請求被告乙○○交還土地是否有理由？(二)系爭土地租賃契約第十六條所稱之
    「違約金」，究係懲罰性違約金，或係損害賠償總額預定性違約金？原告請求被
    告乙○○賠償之違約金是否過高？系爭租約第十六條所稱之賠償金是否超過土地
    法第九十七條第一項之限制而應予強制減定？(三)被告崑永公司主張撤銷贈與契約
    是否有理由？原告請求被告崑永公司移轉登記系爭廠房是否有理由？(四)被告崑永
    公司占有系爭土地是否具有正當權源？茲將本院之判斷說明如下：
  (一)原告是否有與被告乙○○續訂租約之義務？原告與被告乙○○間之租賃關係是否
    已經消滅？原告請求被告乙○○交還土地是否有理由？
    (1)按當事人主張有利於己之事實者，就其事實有舉證之責任，民事訴訟法第二百
      七十七條前段定有明文。是被告抗辯原告曾同意於系爭租賃契約期滿後與被告
      乙○○續訂租約之事實既為原告所否認，被告自應就此有利於己之事實負舉證
      之責。惟查，被告就其此部分之主張，並未能提出任何證據為佐，且觀諸被告
      乙○○與原告簽立之土地租賃契約書，亦無一言記載有關續訂租約之事，另被
      告崑永公司出具之切結書更清楚載明：「立切結書同意該廠房於土地租約期滿
      （即民國九十二年八月三十一日前）即無條件無償歸屬出租人所有，屆時立刻
      搬遷騰空移交並交付有關建物過戶證件協同辦理。‧‧‧」等語，有切結書一
      紙在卷可稽，可見被告崑永公司亦同係承諾於九十二年八月三十一日即原土地
      租約期滿時，系爭廠房即歸原告所有，而未曾言及原告欲與被告乙○○續訂租
      約之情，是由被告乙○○所簽訂之租賃契約及被告崑永公司所出具之切結書，
      均無法推認原告曾同意於原土地租約租期屆滿後再與被告乙○○續訂租約。至
      被告以系爭廠房之使用年限高達三、四十年，足認兩造確有續訂租約之約定云
      云，然依前述切結書所載，被告崑永公司既已承諾將於系爭土地租約期滿即九
      十二年八月三十一日時，即將系爭廠房無償歸由原告取得，可見被告崑永公司
      於興建廠房之初，本即預計將於使用四年餘後，即將系爭廠房移轉登記予原告
      ，並交由原告使用，由此更可見被告崑永公司並無於房屋得使用之期限內均加
      以使用系爭廠房之意，是被告以此為辯，顯無可採。因之，被告既未能證明其
      主張原告曾同意於原訂租約租期屆滿後與之續訂租約之事實，其所辯自無可採
      。
    (2)按租賃定有期限者，其租賃關係，於期限屆滿時消滅；承租人於租賃關係終止
      後，應返回租賃物。租賃物有生產力者，並應保持其生產狀態，返還出租人；
      民法第四百五十條第一項、第四百五十五條分別定有明文。查，原告與被告乙
      ○○就系爭土地所定之租賃契約，約定租賃期間為自八十七年九月一日起至九
      十二年八月三十一日止，兩造於期滿後並未續訂租約，原告亦未承諾與被告乙
      ○○續訂租約等情，已如前述，是系爭租賃既為定有期限之租賃，於期限屆滿
      時，租賃關係即歸於消滅，依民法第四百五十五條之規定，承租人即被告乙○
      ○自負有返還租賃物即系爭土地之義務，是原告請求被告乙○○交還系爭土地
      ，自屬有據。
  (二)系爭土地租賃契約第十六條所稱之「違約金」，究係懲罰性違約金，或係損害賠
    償總額預定性違約金？原告請求被告乙○○賠償之違約金是否過高？系爭租約第
    十六條所稱之賠償金是否超過土地法第九十七條第一項之限制而應予強制減定？
    (1)查，原告與被告乙○○簽訂之土地租賃契約第十六條約定：「租賃期間屆滿後
      ，或有前條之情形終止契約時經催告並自通知終止之日起，乙方（即被告乙○
      ○）應即交還租賃物與甲方（即原告），如有遲延，乙方除仍應給付相等於原
      租金之『賠償金』外，每逾期限一日應給付甲方新臺幣二千元之『違約金』。
      」等語，有土地租賃契約在卷可參，而系爭租賃契約已於九十二年八月三十一
      日因期限屆滿而消滅，已如前述，被告乙○○迄今均未交還系爭土地予原告，
      亦為被告乙○○所不爭執，是原告本於兩造間土地租賃契約第十六條之約定，
      請求被告乙○○賠償賠償金、違約金，自屬有據。
    (2)又按違約金係於債務不履行時，由債務人支付之金錢或其他給付，以確保債務
      履行為目的，其性質有屬於懲罰性違約金或屬賠償金額預定性違約金。前者於
      債務人不履行時，債權人除得請求支付違約金外，並得請求履行債務或債務不
      履行之損害賠償；後者則以違約金為債務不履行所生之損害賠償總額，當事人
      約定之違約金究屬何性質，應依當事人訂約旨意審認之，如當事人未另為訂定
      ，依民法第二百五十條第二項規定，視為損害賠償總額預定性之違約金（最高
      法院九十年度台上字第一七五四號判決參照）。經查，本件兩造所簽訂之土地
      租賃契約第十六條約定：「租賃期間屆滿後，或有前條之情形終止契約時經催
      告並自通知終止之日起，乙方（即被告乙○○）應即交還租賃物與甲方（即原
      告）如有遲延，乙方除仍應給付相等於原租金之『賠償金』外，每逾期限一日
      應給付甲方新臺幣二千元之『違約金』。」等語，有土地租賃契約在卷可參，
      是由該條款已另有賠償金之約定可知，該條所定違約金之性質應屬懲罰性之違
      約金，先予敘明。
    (3)再按，約定之違約金過高者，法院得減至相當之數額，民法第二百五十二條定
      有明文。至於是否相當，即須依一般客觀事實，社會經濟狀況及當事人所受損
      害情形，以為斟酌之標準（最高法院七十九年台上字第一九一五號、四十九年
      台上字第八○七號判例參照）。經查，系爭土地租賃契約第十六條約定於承租
      人即被告乙○○未依約交還系爭土地時，除需按原訂租金之金額即每月三萬五
      千元給付賠償金外，尚需按日給付二千元之違約金，換算其違約金部分之約定
      ，高達每月六萬元，本院審酌原告因被告乙○○未依約交還土地所受不能使用
      土地之損害，及社會經濟狀況等一切情狀，認本件約定之違約金尚屬過高，應
      予酌減二分之一，即每日一千元為合理。
    (4)又被告雖另辯稱系爭土地租約之租金已超過土地法第九十七條第一項之限制云
      云，惟按土地法第九十七條之立法意旨為「城巿房屋供不應求，為防止房屋所
      有權人乘機哄抬租金，造成居住問題，特設本條限制房屋租金之最高額，超出
      部分得由政府強制減定之，以保護承租人。」，是土地法第九十七條限制房屋
      租金之立法政策係基於居住乃人民生存之基本條件，為生存權之內涵，現代福
      利國家應滿足人民居住之需求，而立法當時之我國經濟環境，城巿房屋供不應
      求，為保護經濟上弱者之承租人，使其能取得適當之居住空間，以避免造成居
      住問題，則該條之規定，應僅限於城巿地方供住宅使用之房屋，始有其適用。
      至營業用房屋，承租人用以營業獲取利潤，並非供居住安身，即與人民安居之
      基本需求及生存權之保障無涉，自無立法介入加以限制之必要。又營業用房屋
      類皆座落在商業區，不僅其建造、維修成本及應繳納之稅捐高於一般住宅房屋
      ，並享有營業房屋所形成商圈之商業利益，自非一般居住用房屋可比。且營業
      用房屋之承租人原非經濟上之弱者，尤以連鎖企業，挾其龐大資金、巿場優勢
      ，已為經濟上之強者，又可獲取相當之利潤，更無立法限制租金額之必要；況
      租屋營業，租金之支出，原屬營業成本之一部，倘立法限制租金額，營業利潤
      並未相對受限，任其享有鉅額利潤，要非立法之原意；復就土地法第三章房屋
      及基地之立法結構觀之，土地法第九十四條第一項、第九十六條規定所稱之房
      屋類皆指住宅而言；再我國經濟現屬已開發國家，房屋之供需與往昔不同，營
      業用房屋租金之多寡，自應本諸契約自由之原則，回歸巿場機制，方能促進都
      巿之更新與繁榮。故土地法第九十七條所指房屋，應解為不包括供營業使用之
      房屋，以兼顧租賃雙方之利益，契合本條之立法本旨（參見最高法院九十二年
      度台上字第二三０五號、九十二年度台簡上字第二０號裁判）。經查，本件被
      告乙○○租用系爭土地係為供興建廠房使用，為兩造所不爭執，自堪信為真實
      ，是系爭廠房既係專為被告營業使用而建造，實際上並供被告崑永公司做為工
      廠而非住宅使用，揆之上開說明，應認其租金無土地法第九十七條、第一百零
      五條規定之適用，是被告主張系爭土地租金超過土地法第九十七條、第一百零
      五條之規定而應予強制減定，自無可採。
    (5)綜上，被告乙○○租用系爭土地並非做為建築住宅使用，有關其租金自無土地
      法第九十七條、第一百零五條規定之適用，而系爭土地租約已於九十二年八月
      三十一日因期限屆滿而消滅，被告乙○○並未依約交還土地，已如前述，是原
      告依據系爭土地租賃契約第十六條之約定請求被告乙○○賠償相當於租金之賠
      償金即每月三萬五千元，自屬有據；而系爭土地租賃契約第十六條有關違約金
      之約定，核其性質應屬懲罰性違約金，本院審酌原告因被告乙○○未依約交還
      土地所受之損害及社會經濟狀況等一切情狀，認其違約金之約定尚屬過高，應
      酌減為每日一千元為合理，是原告此部分有關違約金之請求，於每日一千元之
      範圍內有理由。
  (三)被告崑永公司主張撤銷贈與契約是否有理由？原告請求被告崑永公司移轉登記系
    爭廠房是否有理由？
    (1)查，被告崑永公司於八十七年十二月十四日出具之切結書載明：「立切結書人
      同意該廠房於土地租約期滿（即民國九十二年八月三十一日前）即無條件無償
      歸屬出租人所有，‧‧‧。」等語，有切結書一紙在卷可參，可知該切結書乃
      係約定被告崑永公司以自己之財產無償給與原告，並附有以土地租期屆滿即九
      十二年八月三十一日為期限，而為原告所允受，核其性質應屬附始期之贈與契
      約，依民法第一百零二條第一項規定，於期限屆至時發生效力，是系爭附有始
      期之贈與契約於土地租約期滿即九十二年八月三十一日時始生效。
    (2)又按民法第四百零八條原規定：「贈與物未交付前，贈與人得撤銷其贈與；其
      一部已交付者，得就其未交付之部分撤銷之。前項規定，於立有字據之贈與，
      或為履行道德上之義務而為贈與者，不適用之。」，嗣於八十八年四月二十一
      日修正為：「贈與物之權利未移轉前，贈與人得撤銷其贈與。其一部已移轉者
      ，得就其未移轉之部分撤銷之。前項規定，於經公證之贈與，或為履行道德上
      義務而為贈與者，不適用之。」，而系爭贈與契約既於九十二年八月三十一日
      始生效，是有關其撤銷之規定，自應適用八十八年四月二十一日修正後民法第
      四百零八條之規定為是。因之，本件贈與物之權利既未經移轉，本件贈與亦未
      經公證，亦非未履行道德上之義務，則揆諸前開法條規定，被告崑永公司主張
      撤銷贈與自屬有據。是被告崑永公司既已以九十二年十二月二十三日答辯狀之
      送達為撤銷贈與之意思表示，該答辯狀並已於九十二年十二月二十三日送達原
      告而生效，是被告崑永公司主張其與原告間之贈與契約已經撤銷，自屬可採。
    (3)從而，原告與被告崑永公司間之贈與契約既已為被告崑永公司撤銷而不存在，
      則原告依據贈與契約之法律關係，先位聲明請求被告崑永公司移轉登記系爭廠
      房之所有權，並交付如附圖所示Ａ地上建物、Ｂ地上之雨遮、Ｃ地上之涼棚、
      Ｄ地上之建物，及交還Ｅ部分土地與原告，即屬無據。
  (四)被告崑永公司占有系爭土地是否具有正當權源？
    (1)經查，原告於出租系爭土地與被告乙○○後，曾同意被告崑永公司於系爭土地
      上興建廠房使用一節，為兩造所不爭執，並有高雄市政府工務局九十三年七月
      二日高市工務建字第０九三００一七六０八號函附之土地使用權同意書一紙在
      卷可參，自堪信為真實。
    (2)又原告雖曾同意被告崑永公司於系爭土地興建廠房，然觀諸被告崑永公司所出
      具之切結書記載：「‧‧‧茲於本公司董事乙○○前向丙○○等二人承租坐落
      前鎮區○○段七八七號土地，屬空地出租（業經高雄地方法院公證處八十七年
      度公字第四０二三七六號公證租賃契約在案）。事後經與出租人協商，為辦理
      工廠登記，同意由立切結書人出資以公司名義興建廠房使用，立切結書人同意
      該廠房於土地租約期滿（即民國九十二年八月三十一日前）即無條件無償歸屬
      出租人所有，屆時立刻搬遷騰空移交，並交付有關建物過戶證件協同辦理。‧
      ‧‧。」等語，有切結書一紙在卷可稽，可見原告係因將系爭土地出租與被告
      乙○○之故，始同意被告崑永公司於系爭土地上興建廠房使用，是有關原告同
      意被告崑永公司使用系爭土地之期限自應以其出租系爭土地與被告乙○○之期
      限為準；且被告崑永公司既已書立切結書承諾於系爭土地租期屆滿時，即將系
      爭廠房無償贈與原告，並立即搬遷及協同辦理所有權移轉登記，更可見原告並
      非無限期同意被告崑永公司使用系爭土地，而係以其與被告乙○○間租賃契約
      之期間為其同意被告崑永公司使用系爭土地之期間甚明。因之，原告與被告乙
      ○○間之租賃契約既已因期限屆滿而消滅，原告同意被告崑永公司使用系爭土
      地之期限自亦已屆滿，被告崑永公司繼續占有系爭土地即屬無權占有，應堪認
      定。
    (3)按所有人對於無權占有或侵奪其所有物者，得請求返還之，民法第七百六十七
      條前段定有明文。系爭土地既為原告所有，被告崑永公司所有如附圖所示Ａ地
      上（面積三百八十九點二九平方公尺）建物即門牌號碼高雄市○○街二五五號
      、Ｂ地上雨遮（面積十一點二三平方公尺）、Ｄ地上涼棚（面積九點八０平方
      公尺）、Ｃ地上二層建物（各層面積各六十九點六九平方公尺）占有系爭土地
      並無正當權源，而除前開建物、雨遮、涼棚占用之土地外，其餘空地部分目前
      亦為被告崑永公司占用使用，其占用亦無正當權源等節，已如前述，則原告本
      於所有權之作用，備位聲明請求被告拆除如附圖所示Ａ地上建物、Ｂ地上雨遮
      、Ｄ地上涼棚、Ｃ地上二層建物，及交還系爭土地全部與原告，自屬有據，應
      予准許。
    (4)又按無法律上之原因而受利益，致他人受損害者，應返還其利益，但依其利益
      之性質或其他情形不能返還者，應償還其價額，民法第一百七十九條前段、第
      一百八十一條後段分別定有明文。而無權占有他人土地，可能獲得相當於租金
      之利益，為社會通常之觀念，最高法院著有六十一年台上字第一六九五號判例
      可資參照。經查，被告崑永公司無權占用系爭土地，因而受有使用前開土地之
      利益，致原告受有不能使用該土地之損害，該項利益依其性質無法返還，揆諸
      上開法條及判例意旨，原告自得請求其返還相當於租金之不當得利。而被告崑
      永公司無權占用之系爭土地，東臨千富街，北臨興化街，北方並面對興仁國中
      ，附近住宅、工廠眾多一情，已經本院至現場勘驗屬實，並有現場照片六幀在
      卷可參；本院審酌系爭房屋附近商業活動程度尚稱頻繁，交通便捷，生活機能
      尚佳，及原告原係以每月三萬五千元之代價出租系爭土地予被告乙○○等情，
      認原告主張以每月三萬五千元計算本件不當得利之數額，尚屬可採。是原告請
      求被告崑永公司給付自九十二年九月一日起至交還系爭土地之日止，按月以三
      萬五千元計算之不當得利，自屬有據，應予准許。
    (5)至被告另辯稱原告並未依民法第八百四十條之規定給予被告補償，自不得請求
      被告拆屋還地云云；然被告乙○○於租用系爭土地後，並未請求原告為地上權
      之登記，為兩造所不爭執，自堪信為真實，是被告乙○○並未取得地上權人之
      身分無疑，自與民法第八百四十條之要件不符，況今系爭土地租賃契約既已消
      滅，被告乙○○亦無再請求原告為地上權登記之餘地，是被告以原告未依時價
      為補償置辯，自無可採。
五、又數債務人客觀上具有同一目的，本於個別發生之原因，對債權人各負全部給付
    義務之債務關係，謂不真正連帶債務，此種債之關係，因債務人中之一人為給付
    ，他債務人對債權人之債務亦告消滅，且債權人亦得對債務人中之一人或數人或
    全體，同時或先後為一部或全部之請求。本件原告出租系爭土地與被告乙○○，
    系爭土地目前並為被告崑永公司占有使用中，則原告本於租賃契約之法律關係請
    求被告乙○○交還系爭土地，並自九十二年九月一日起至交還系爭土地之日止，
    按月給付三萬五千元之賠償金，暨另本於民法第七百六十七條、第一百七十九條
    之法律關係，請求被告崑永公司交還系爭土地，並自九十二年九月一日起至交還
    系爭土地之日止，按月給付三萬五千元之不當得利，於上述交還系爭土地及給付
    按月以三萬五千元計算之賠償金部分，被告係具有同一目的，本於各別之發生原
    因，對原告各負全部給付之義務，係屬不真正連帶債務，因其中一人之給付，其
    他數人亦同免其責。而原告先位聲明第三、四項請求被告崑永公司移轉登記系爭
    廠房等部分，既因系爭贈與契約已為被告崑永公司撤銷而不應准許，本院自應就
    其備位聲明予以審酌，附此敘明。從而，原告依據租賃契約及民法第七百六十七
    條、第一百七十九條之法律關係，請求被告被告乙○○交還系爭土地，並自九十
    二年九月一日起至交還系爭土地之日止，按月給付三萬五千元之賠償金，並另按
    日給付一千元之違約金，及請求被告崑永公司拆除如附圖所示Ａ地上建物、Ｂ地
    上之雨遮、Ｃ地上之涼棚、Ｄ地上之建物，及交還系爭土地全部與原告，並自九
    十二年九月一日起至交還系爭土地之日止，按月給付三萬五千元之不當得利，及
    被告就交還系爭土地及自九十二年九月一日起至交還系爭土地之日止，按月給付
    三萬五千元部分，其一人對原告為給付時，其餘各人就該給付範圍內，免除給付
    之責，為有理由，應予准許。至原告其餘請求，洵屬無據，應予駁回。
六、兩造各陳明願供擔保請准宣告或免為假執行，就本件主文第一、三項原告勝訴部
    分，核無不合，爰分別酌定相當擔保金額准許之。至原告雖亦陳明願供擔保請准
    宣告就本件主文第二、四項所示原告勝訴部分為假執行，惟有關本件主文第二、
    四項所命給付部分，因被告究係何時交還土地無從確定，則有關該部分給付之金
    額自屬無法確定，其性質上不適合於假執行，是原告此部分假執行之聲請，應予
    駁回。另原告敗訴部分，原告假執行之聲請已失所依附，應一併駁回。
七、結論：本件原告之訴為一部有理由，一部無理由，依民事訴訟法第八十五條第二
    項、第七十九條、第三百九十條第二項、第三百九十二條第二項，判決如主文。
中　　　華　　　民　　　國　　九十三　　年　　　八　　　月　　 十九 　　日
　　　　　　　　　　　　　　　　　臺灣高雄地方法院民事第二庭
~B法　　　官　曾淑娟
正本係照原本作成。
如不服本判決，應於送達後廿日內，向本院提出上訴狀並表明上訴理由，如於本判決
宣示後送達前提起上訴者，應於判決送達後十日內補提上訴理由書（須附繕本）。
中　　　華　　　民　　　國　　九十三　　年　　　八　　　月　　 十九 　　日
~B法院書記官　林宜正
